【裁判字號】    99,上易,746
【裁判日期】    991005
【裁判案由】    詐欺
【裁判全文】
臺灣高等法院高雄分院刑事判決         99年度上易字第746號
上  訴  人
即  被  告  乙○○
選任辯護人  張蓉成律師
上列上訴人因詐欺案件，不服臺灣高雄地方法院99年度易字第
556 號中華民國99年6 月2 日第一審判決（起訴案號：臺灣高雄
地方法院檢察署98年度偵字第18738 號），提起上訴，本院判決
如下：
    主  文
上訴駁回。
乙○○緩刑貳年，並應向被害人甲○○支付財產上損害賠償新臺
幣拾貳萬元。
    事  實
一、乙○○明知目前國內社會上層出不窮之不法集團份子為掩飾
    其不法行徑，避免執法人員之追究及處罰，經常利用他人之
    存款帳戶存摺、提款卡及密碼轉帳，以確保犯罪所得之不法
    利益並掩人耳目，因此，在客觀可以預見一般取得他人金融
    存款帳戶使用之行徑，常與財產犯罪所需有密切關連。然其
    竟只顧自己取得貸款利益，基於縱有人持其所有之帳戶作為
    恐嚇取財之犯罪工具，亦不違背其本意之幫助恐嚇取財之不
    確定故意，於民國98年11月初某日經由不知情之鄰居簡明國
    （另經同署檢察官以98年度偵字第11890 號不起訴處分在案
    ）介紹，得知報載辦理信用貸款之不法集團所屬某自稱「張
    經理」真實姓名不詳、年約30至40歲男子成員所持行動電話
    門號0000000000號碼，與該自稱「張經理」之男子取得聯繫
    後，約明交付帳戶存摺、提款卡及密碼，即可提高貸款額度
    ，乃於同年11月6 日下午5 時許，在高雄縣捷運大寮站將其
    彰化商業銀行大發分行帳號00000000000000號帳戶（下稱彰
    銀帳戶）之存摺、提款卡及密碼，均交予該自稱「張經理」
    之男子，容任該不法集團成員供作向不特定民眾恐嚇取財犯
    罪使用。嗣不法集團成員於取得該彰銀帳戶之存摺、提款卡
    及密碼後，即出於意圖為自己不法所有，共同基於恐嚇取財
    之犯意聯絡，推由該集團成員於97年12月3 日14時21分許以
    電話向甲○○假冒係其姪女並佯稱其先生幫人背書，遭人押
    走（即施以暴力相向之意），需款急用，向其告貸要求匯款
    云云，致甲○○因誤信該女子即係其姪女來電，恐姪女夫婿
    身體安危受害乃心生畏怖，於同日即依不法集團成員指示，
    先後於同日14時21分、翌（4 ）日11時14分許，均至板橋市
    ○○○路1 段123 號南雅郵局以臨櫃匯款方式各匯款新臺幣
    （下同）6 萬元，共計12萬元匯入乙○○前開帳戶內，並旋
    遭該集團某不詳成員提領一空。嗣甲○○於97年12月4 日聯
    絡其姪女查證後始知有異，並報警處理，因而循線查悉上情
    。
二、案經甲○○訴由臺北縣政府警察局板橋分局轉由高雄縣政府
    警察局林園分局報請臺灣高雄地方法院檢察署檢察官偵查起
    訴。
    理  由
甲、程序方面
一、本案並未違反刑事訴訟法第260 條重行起訴禁止之規定：
  (一)按刑事訴訟法第260 條雖規定，不起訴處分已確定者，非有
    該條第1 、2 款情形之一，不得對於同一案件再行起訴。惟
    該法條所稱之同一案件，係指「事實上同一案件」而言，不
    包括連續犯、牽連犯（刑法修正後業已刪除連續犯與牽連犯
    之規定）及想像競合犯之「法律上同一案件」。蓋檢察官之
    不起訴處分，並無審判不可分原則之適用，從而已經不起訴
    處分之部分，即與其他未經不起訴處分之部分，不生全部與
    一部之問題，其他部分經偵查結果，如認為應提起公訴者，
    自得提起公訴，不受刑事訴訟法第260 條規定之限制（最高
    法院94年台上字第1115號、92年度臺上字第521 號判決意旨
    參照）。且按，最高法院25年上字第116 號、27年上字第23
    07號等判例，關於不起訴處分確定效力及於裁判上一罪全部
    之意旨，已據最高法院92年第1 次刑事庭會議決議，不再援
    用，是依上所述，不起訴處分雖有形式確定力、實質確定力
    ，但不若判決既判力般，其效力可及於裁判上一罪關係之犯
    行，合先敘明。
  (二)被告乙○○（下稱被告）另於民國97年11月6 日（週四）下
    午5 時許，在高雄縣捷運橘線終點站大寮前庄村附近將其於
    97年7 月30日申辦之高雄銀行三多分行（下稱高雄銀行）帳
    號000000000000號帳戶之存摺、提款卡及提款密碼，以不詳
    價錢之代價，交予真實姓名、年籍不詳之成年人，嗣該成年
    人所屬之不法集團基於意圖為自己不法所有之犯意，於97年
    12月3 日上午10時許，撥打電話予案外人耿淑梅，並以佯稱
    為耿淑梅友人林君儀，亟需用錢之方式，要求耿淑梅於97年
    12月3 日，將10萬元之金額匯至被告之高雄銀行帳戶內，嗣
    耿淑梅匯款完畢後，始知受騙，嗣高雄市政府警察局苓雅分
    局即以被告涉犯幫助詐欺取財罪嫌報請臺灣高雄地方法院檢
    察署檢察官偵辦，經偵查終結後，檢察官認被告犯罪嫌疑不
    足，於98年4 月27日以98年度偵字第7728、7735號為不起訴
    處分確定等事實，有上開卷宗影本在卷可憑，復有臺灣高等
    法院被告前案紀錄表及上開不起訴處分書在卷可稽（原審卷
    第5 、11頁）。果若被告所稱應係同一時地將本案彰銀帳戶
    與高雄銀行帳戶交與綽號「張經理」之人，因被告交付本案
    彰銀帳戶之行為（屬「未經不起訴之部分」）與前揭不起訴
    之部分，縱均成立犯罪，亦屬想像競合犯之裁判上一罪關係
    ，非屬「事實上同一案件」，被告以一同時提供兩個帳戶之
    行為，幫助不法集團正犯恐嚇本案被害人甲○○部分，既與
    前案經檢察官為不起訴處分之幫助詐欺被害人耿淑梅部分，
    係具有想像競合犯之裁判上一罪關係，為一行為觸犯數罪名
    之同種想像競合犯（最高法院98年度台非字第30號、97年度
    台非字第566 號判決、臺灣高等法院暨所屬法院96年法律座
    談會刑事類提案第7 號問題(二)研討結果），檢察官自得就被
    告幫助恐嚇被害人甲○○部分另行偵查起訴。
二、查本案被告所犯為死刑、無期徒刑、最輕本刑為3 年以上有
    期徒刑以外之罪，且非高等法院管轄第一審之案件，而其於
    審理程序就前揭被訴事實為有罪之陳述，經告知簡式審判程
    序之旨，並聽取當事人之意見後，本院認無不得或不宜改依
    簡式審判程序進行之處，爰依刑事訴訟法第273 條之1 第1
    項之規定，裁定本案進行簡式審判程序。
乙、實體方面：
一、訊據被告於本院審理中對於上開犯罪事實均坦承不諱（本院
    卷第28頁），經查：
  (一)被害人甲○○於警詢時證稱：伊於97年12月3 日14時21分許
    遭不法集團成員以電話假冒係其姪女並佯稱因先生幫人背書
    ，遭人押走，需款急用，向其告貸要求匯款云云，致其因誤
    信係該女子係其姪女來電，恐姪女夫婿身體安危受害乃心生
    畏怖，於同日即依不法集團成員指示，先後於同日14時21分
    、翌日11時14分許，均以臨櫃匯款方式各匯款6 萬元，匯入
    被告彰銀帳戶內，並旋遭該集團某不詳成員提領一空，嗣經
    於97年12月4 日聯絡其姪女始發覺有異，並於同日23時43分
    報警處理等情相符（偵卷第7 、8 頁），並有臺北縣政府警
    察局板橋分局板橋派出所受理刑事案件報案三聯單及受理詐
    騙帳戶通報警示簡便格式表暨內政部警政署反詐騙案件紀錄
    表、板橋南雅郵局郵政跨行匯款申請書、被告申辦之彰銀帳
    戶之存摺存款交易明細查詢、個人戶顧客資料卡在卷可稽（
    偵卷第9 、10、12、14、19至25頁），且觀諸甲○○一經匯
    款至被告該帳戶後，復即遭不明人士於同日以提款卡提款之
    方式於各次匯款後、同日第次匯款前即迅速提領一空，顯係
    分工甚為縝密無間之不法集團所為，足認被告該帳戶已遭該
    不法集團用於充作恐嚇甲○○之指定匯款帳戶以取得不法款
    項使用無訛。
  (二)刑法上之故意，可分為直接故意與間接故意（不確定故意）
    ，所謂「不確定故意」，係指行為人對於構成犯罪之事實，
    預見其發生而其發生並不違背其本意者，刑法第13條第2 項
    定有明文。金融帳戶之存摺、提款卡及提款密碼乃個人重要
    理財之物，若落入不明人士手中，極易被利用為恐嚇取財牟
    取贓款之犯罪工具，一般人均有妥為保管以防止他人任意使
    用之認識，縱有特殊情況偶須交付他人使用，亦必深入瞭解
    用途及合理性，始會安心提供。而被告於案發時為有相當之
    智識程度及社會經驗之成年人，是以被告知該「張經理」男
    子所從事所謂將幾無存款之帳戶提高貸款額度之舉，實係不
    實之帳戶資料，有可能涉及不法之情事，而其仍肆無忌憚將
    該帳戶之存摺、提款卡及密碼交付他人，據為恐嚇取財匯款
    之人頭帳戶，顯見被告確有能預知且不違背其本意之幫助不
    法集團恐嚇取財之不確定故意至明。
  (三)綜上，被告自白與事實相符，本案事證明確，其幫助恐嚇取
    財犯行，堪以認定，應予依法論科。
二、論罪科刑：
  (一)按刑法之恐嚇取財罪與恐嚇取財罪之區別，二者之區別，在
    於前者係施用使人心生畏怖之恐嚇手段，致被害人心生畏懼
    ，明知不應交付財物而交付，後者則係施用詐術手段，使人
    陷於錯誤，誤信為應交付財物而交付。惟上開之恐嚇手段，
    常以虛假之事實為內容，故有時亦不免含有詐欺之性質，倘
    含有詐欺性之恐嚇取財行為，足使人心生畏懼時，自應僅論
    以高度之恐嚇取財罪，殊無再適用詐欺取財罪之餘地（最高
    法院84年度台上字第1993號判決意旨參照），是該名自稱為
    被害人甲○○姪女之不法集團成員女子，以其姪女夫婿因幫
    人背書負債、遭人押走（即施以暴力相向之意）之虛捏編造
    加害其親人身體之將來惡害通知恐嚇手段，使甲○○因恐其
    親人身體安全受害，而心生畏怖而交付財物，自應論以恐嚇
    取財罪，檢察官認被告係犯刑法第339 條第1 項詐欺取財罪
    之幫助犯，尚有未恰，然其基本事實同一，本院自應加以審
    酌，並變更起訴法條；又刑法上之幫助犯，係對於犯罪與正
    犯有共同之認識，而以幫助之意思，對於正犯資以助力，而
    未參與實施犯罪之行為者而言，如未參與實施犯罪構成要件
    之行為，且係出於幫助之意思提供助力，即屬幫助犯，而非
    共同正犯。被告將其申辦之彰銀帳戶資料提供予不法集團內
    某成員，而使該集團成員（正犯）得以遂行其恐嚇取財之犯
    行，惟被告僅單純提供帳戶供人使用之行為，並不等同於向
    被害人施以恐嚇取財行為，且亦無證據證明被告有參與本件
    恐嚇取財犯行之構成要件行為，被告所為僅對於該不法集團
    遂行恐嚇取財犯行資以助力，是核本件被告係犯刑法第346
    條第1 項之恐嚇取財罪之幫助犯，而非共同正犯。又因被告
    並未實際參與恐嚇取財犯行，僅係幫助犯，所犯情節較正犯
    輕微，爰依刑法第30條第2 項規定，減輕其刑。
  (二)原判決認被告罪證明確，因而適用刑事訴訟法第300 條、刑
    法第30條第1 項前段、第346 條第1 項、第41條第1 項前段
    ，刑法施行法第1 條之1 第1 項、第2 項前段規定，審酌被
    告將其彰銀帳戶之存摺、提款卡及密碼恣意提供他人恐嚇取
    財牟取贓款使用，紊亂社會正常交易秩序，並使不法之徒藉
    此輕易詐取財物，檢警難以追查緝捕，助長不法犯罪之風氣
    ，造成無辜民眾被害而受有金錢損失，實為當今社會非法取
    財事件發生之根源，所生之危害匪淺，行為殊不足取，及考
    量渠犯罪動機、目的、手段係幫助他人恐嚇取財犯行、年逾
    4 旬、現服公職、家境小康等生活狀況、被害人所受害金額
    為12萬元暨檢察官具體求處刑度稍嫌過重等一切情狀，量處
    有期徒刑4 月之刑，並諭知以1 千元折算1 日之易科罰金折
    算標準。經核原判決認事用法，尚無不合，量刑亦屬允當。
    被告上訴意旨，先則否認犯罪，指摘原判決不當，即為無理
    由，應予駁回。
三、查被告未曾因故意犯罪受有期徒刑以上刑之宣告，有台灣高
    雄地方法院檢察署刑案資料查註紀錄表暨台灣高等法院被告
    全國前案紀錄表各一份附卷可稽，因經濟困窘，一時失慮致
    罹刑章，而被告任職高雄縣大寮鄉公所村里幹事，有正當工
    作，犯後於本院審理時已坦認犯行，頗知悔悟，經此論罪科
    刑之教訓，當知警惕，應無再犯之虞，本院認其所宣告之刑
    ，以暫不執行為適當，爰併宣告緩刑2 年，以啟自新。惟本
    院復慮及被告上開幫助恐嚇取財犯行，致被害人甲○○受有
    相當之財產上損害，為彌補被害人所受之上開損害，認於被
    告緩刑期間課予支付被害人財產上損害賠償12萬元之負擔，
    應為適當，爰依刑法第74條第2 項第3 款宣告如主文第2 項
    所示負擔，以示警惕、衡平。被告如有違反上開負擔情節重
    大，足認原宣告之緩刑難收其預期效果，而有執行刑罰之必
    要者，得依刑法第75條之1 第1 項第4 款規定，撤銷其緩刑
    宣告，併此指明。
據上論斷，應依刑事訴訟法第368 條、第273 條之1 第1 項，刑
法第74條第1 項第1 款、第2 項第3 款，判決如主文。
本案經檢察官陳宗吟到庭執行職務。
中    華    民    國    99    年    10    月    5     日
                  刑事第七庭    審判長法  官 莊飛宗
                                      法  官 謝宏宗
                                      法  官 蔡廣昇
以上正本證明與原本無異。
不得上訴。
中    華    民    國    99    年    10    月    5     日
                                      書記官 曾允志
附錄本件判決論罪科刑法條：
中華民國刑法第346條第1項
（恐嚇取財得利罪）
意圖為自己或第三人不法之所有，以恐嚇使人將本人或第三人之
物交付者，處 6 月以上 5 年以下有期徒刑，得併科 1 千元以
下罰金。

司法院資訊處製作；財團法人民間司法改革基金會備份。
